最高法院刑事判決　　　　　　九十四年度台上字第四三七三號
　　上　訴　人　台灣高等法院檢察署檢察官
　　被　　　告　甲○○
　　　　　　　　　　　　3 樓.
上列上訴人因被告違反組織犯罪防制條例案件，不服台灣高等法
院中華民國九十四年五月三十一日第二審更審判決（九十三年度
上更(二)字第六四○號，起訴案號：台灣基隆地方法院檢察署八十
六年度偵字第二一六七號），提起上訴，本院判決如下：
    主  文
原判決撤銷，發回台灣高等法院。
　　理　由
本件原判決以公訴意旨略以：緣吳桐潭（另案起訴）於民國七十
五年間另案在台灣台北看守所執行時，與李博熙、謝通運等人結
盟，首謀成立以破壞社會秩序及危害他人生命、身體、自由、財
產之犯罪為宗旨之「天道盟」，吳桐潭並發起籌組「太陽會」，
自任會長。乃被告甲○○斯時明知「天道盟太陽會」係三人以上
，有發起人、會長、副會長、組長及會員等內部管理結構，且係
以犯罪為宗旨，而具有集團性、常習性及脅迫性之不法組織，竟
於七十五年經吳桐潭引薦下，在基隆市加入，並擔任組長，而參
與不法犯罪組織，涉犯組織犯罪防制條例第三條第一項後段主持
、操縱或指揮犯罪組織之罪嫌云云。但經審理結果，認為不能證
明被告犯罪，因而撤銷第一審科刑之判決，改判諭知被告無罪，
固非無見。
惟查：(一)、本件檢察官係起訴被告「於七十五年間經吳桐潭引荐
下，在基隆市○○○○道盟太陽會』擔任組長，而參與不法犯罪
組織」（見起訴書第一頁第十三至十四行）；原判決載述公訴意
旨時，亦為相同之記載（見原判決第一頁倒數第八列）。惟原審
依職權調閱被告之全國前案紀錄表，及徐文賢與吳桐潭前科紀錄
並在監、在押、受感訓處分等資料後，遽謂「茲核對上開資料結
果，不能證明被告甲○○曾經同時羈押、執行刑罰或接受感訓處
分，故起訴書所敘被告甲○○在台灣台北看守所執行時與吳桐潭
等人成立天道盟犯罪組織一節，顯與事實不符」云云（見原判決
第五頁第十四至二十六列），並據為有利上訴人判斷之論證之一
，顯有判決理由矛盾之違法。(二)、組織犯罪防制條例於八十五年
十二月十一日公布施行前，參與以犯罪為宗旨之結社者，係構成
刑法第一百五十四條之犯罪。原判決雖依司法院大法官釋字第五
五六號解釋意旨，說明「公訴人所指被告七十五年間參加犯罪組
織之行為，縱屬實在，但迄今已近二十年，公訴人未能舉證證明
被告迄今仍有持續參加組織之活動，亦未能舉證證明被告迄今仍
與組織保持聯絡，故被告被訴之犯罪行為，亦不能認定」（見原
判決第六頁第八至十二列），而就被告茍於七十五年間參加犯罪
組織，並於八十六年五月二十九日經檢察官提起公訴後（同年六
月十一日繫屬第一審法院），縱不能證明犯罪組織防制條例公布
施行後，有無持續參加組織活動或與組織保持聯絡之事實，然其
參與犯罪為宗旨之結社，是否仍構成刑法第一百五十四條之犯罪
，則悉未說明論列，即遽為被告無罪之諭知，非唯理由欠備，亦
嫌速斷。(三)、審理事實之法院，對於案內與認定事實、適用法律
、罪名成立與否或於公平正義之維護或對被告之利益有重大關係
之一切證據，除認為不必要者外，均應詳為調查，然後基於調查
所得之心證以為判斷之基礎；茍與認定事實、適用法律有重要關
係，或於公平正義之維護或對被告之利益，有重大關係之事項，
在客觀上認為應行調查之證據，又非不易調查或不能調查，而未
依法加以調查，率予判決者，即有刑事訴訟法第三百七十九條第
十款應於審判期日調查之證據未予調查之違法。「天道盟」是否
屬幫眾三人以上，有內部管理結構，而以其成員從事犯罪活動，
具有集團性、常習性及脅迫性、暴力性之犯罪組織，暨被告有無
參加該組織，攸關社會秩序與公眾利益，自屬就正義之維護有重
大關係之事項，事實審法院自應依職權或依聲請詳加調查。原判
決雖以「余順智、徐文賢、蘇倫養等人在警訊（詢）中關於本件
被告參與天道盟太陽會云云，非在檢察官或法官面前所為之陳述
，又未依刑事訴訟法踐行證人具結及令被告有機會對質等程序，
應欠缺證據能力，不得作為本案判斷之依據」（見原判決第三頁
第二至六列），惟除徐文賢、余順智曾經原審更審前傳喚到場調
查外（見原判決第五頁第二七至三十列），蘇倫養在警詢中之指
述是否屬實，非唯未經原審傳喚並依職權踐行調查程序，且檢察
官在原審提出「聲請調查證據書」聲請「詰問證人余順智（基隆
市警察局85.11. 26警訊筆錄）、蘇倫養（基隆市警察局86.1.29
警訊筆錄）。待證事項：被告甲○○係天道盟太陽會成員」（見
更(二)卷第二五頁），原審仍未予置理，亦未說明何以無須傳喚蘇
倫養等到場調查之理由；而警員葉俊彥雖曾於原審更審前到場作
證（見上訴卷第二二五至二二六頁），但原審前審並未命葉俊彥
就其所提出天道盟太陽會基隆地區成員組織架構圖說明其如何為
判斷之依據，原審此次更審時亦未就上開攸關正義維護之事項依
職權調查，則其遽以蘇倫養警詢之指述及葉俊彥提出之天道盟太
陽會基隆地區成員組織架構圖均無證據能力，而認不能證明被告
犯罪，自有調查未盡之違誤。以上或為上訴意旨所指摘，或為本
院得依職權調查之事項，應認仍有發回更審之原因。
據上論結，應依刑事訴訟法第三百九十七條、第四百零一條，判
決如主文。
中　　華　　民　　國　九十四　年　　八　　月　十一　　日
                      最高法院刑事第十二庭
                          審判長法官  謝　俊　雄
                                法官  陳　世　雄
                                法官  蘇　振　堂
                                法官  吳　信　銘
                                法官  徐　文　亮
      本件正本證明與原本無異
                                      書  記  官
中　　華　　民　　國　九十四　年　　八　　月　十七　　日
                                                    Ｒ
